臺灣高等法院刑事判決　　　　　　　 94年度上重訴字第106號
上　訴　人
即　被　告　乙○○
選任辯護人　許碩芳律師
　　　　　　林耀泉律師
上　訴　人
即　被　告　丙○○
選任辯護人　王玉楚律師
上列上訴人因偽造文書等案件，不服台灣台北地方法院九十三年
度訴字第一三四八號，中華民國九十四年十一月二十四日第一審
判決（起訴案號：台灣台北地方法院檢察署九十二年度偵字第一
九一六一號），提起上訴，本院判決如下：
    主  文
原判決撤銷。
乙○○、丙○○共同連續意圖為自己不法之所有，以詐術使人將
本人之物交付，各處有期徒刑貳年貳月。
    事  實
一、乙○○為三宅企業股份有限公司（下稱三宅公司）之負責人
    ，乙○○之前妻即姚慧蓉（另由檢察官為不起訴處分）為磯
    法國際有限公司（下稱磯法公司）之負責人，丙○○為華頡
    科技股份有限公司（下稱華頡公司）之負責人，三宅公司、
    磯法公司經營業務包括重機械及其零配件之買賣經銷業務，
    乙○○、丙○○曾為連襟關係。緣三宅公司、磯法公司自民
    國八十六年起，即與怡和太平洋重機股份有限公司（ JAR-
    DINE MACHINERY TAIWAN LIMITED，下簡稱怡和公司，負責
    人陳育堂）、開翔重機股份有限公司（TRAX MACHINERY TAI
    -WAN LIMITED，下簡稱開翔公司，負責人梁約翰）有生意往
    來，其等交易模式為三宅公司或磯法公司下單向怡和公司、
    開翔公司指定對海外採購重機械設備或零配件，再由怡和公
    司、開翔公司向三宅公司或磯法公司指定之供應商下單採購
    ，並由該指定供應商直接交貨予三宅公司或磯法公司指定之
    受貨人，三宅公司或磯法公司於貨到後即簽發高於貨款一成
    左右之六十天或四十五天期票予怡和公司、開翔公司，用以
    支付前開貨款，怡和公司、開翔公司藉此賺取前開差價。雙
    方自八十六年以還，一直維持良好之商誼，而三宅公司或磯
    法公司之付款亦屬正常。九十一年五月間，丙○○經營之華
    頡公司週轉失靈，乙○○應允幫忙，乃向怡和公司、開翔公
    司要求華頡公司亦加入三宅公司之列，以前開交易模式，向
    怡和公司、開翔公司下訂單交易。
二、乙○○和丙○○為軋三宅公司、磯法公司名義簽發之支票頭
    寸及解決華頡公司所積欠之鉅額債務，竟與有生意往來之新
    加坡Unigen（s）Pte Ltd.及3R Communications Pte Ltd.
    （以下合稱「Unigen / 3R」公司）之實際經營者－股東Lim
    Meng Cheng及Ng Tong Kee夫婦（以下簡稱林姓夫婦）之成
    年人，共同基於意圖為自己不法所有及行使業務登載不實文
    書之概括犯意聯絡與行為分擔，連續自九十一年八月二十八
    日起，至同年十月十七日止，先由乙○○在其三宅公司即台
    北市○○區○○路一六一號一樓處，以電話與總管理處設在
    台北市○○○路○段五十號十三樓之怡和公司、開翔公司之
    業務副總經理甲○○聯絡，由乙○○向甲○○佯稱已接獲多
    筆台灣電力股份有限公司（下稱台電公司）電廠設備外購供
    應訂單，要求怡和、開翔公司向其等指定之「Unigen/3R」
    公司採購機具及設備零件，以交運予台電公司，復由丙○○
    以華頡公司之名議，填載不實之訂購單（ORDER SHEET）共
    五份，分別傳真予甲○○（時間、金額均詳如附表一所示）
    ，使怡和公司、開翔公司不疑有他，誤以為華頡公司確要向
    「Unigen /3R」公司訂購其所傳真之訂購單上所臚列之機具
    及設備零件，即依華頡公司所下之訂單轉向「Unigen /3R」
    公司訂貨，而依據前開三角關係，怡和公司、開翔公司於「
    Unigen/3R」公司出貨前，需將款項支付給「Unigen /3R」
    公司，華頡公司則在貨物運到後始付款予怡和公司、開翔公
    司，然針對上開訂單，「Unigen /3R」公司根本並未準備出
    貨運送，竟由「Unigen/3R」公司之林姓夫婦連續填載內容
    不實之發票及裝箱單等其等業務上製作之文書，或由三宅公
    司人員、或由「Unigen /3R」公司分別傳真向怡和公司、開
    翔公司請款，使怡和、開翔公司誤信而電匯共計四筆總價達
    新台幣（下同）九千八百十八萬八千二百五十五元（匯款時
    間、金額均詳如附表二所示）。「Unigen/3R 」公司於收到
    怡和、開翔公司上揭款項後，扣除百分二到三之利潤，隨即
    將款項再轉匯至三宅公司於華僑商業銀行內湖分行及華南商
    業銀行西湖分行之帳戶、磯法公司於華南商業銀行西湖分行
    之帳戶，共九千五百九十八萬四千五百九十七元（匯款時間
    、金額及收款人均詳如附表三所示，起訴書誤載為九千五百
    九十八萬二千九百九十七元）。乙○○、丙○○收到「Uni-
    gen /3R」公司前開匯款而得逞後，即分別將前開款項提出
    用以支應三宅公司、磯法公司名義簽發之支票票款及解決華
    頡公司前開鉅額債務之問題。
三、乙○○、丙○○嗣後以華頡公司名義開立六十天票期之支票
    佯為付款，而於上開期票即將屆期時，乙○○向怡和公司、
    開翔公司謊稱因台電公司遲延驗收且未如期付款云云，先後
    於九十一年十二月二日、九十一年十二月五日及九十二年一
    月六日央請怡和公司、開翔公司同意換票以延期付款，並由
    三宅公司及乙○○個人提供背書擔保，藉以取信怡和公司、
    開翔公司，怡和公司、開翔公司為維持既有之商誼且尚不知
    乙○○、丙○○二人之詐欺計劃，乃勉強同意將所收之五紙
    期票分別展延至九十二年一月二十五日及同年二月十七日，
    嗣怡和公司、開翔公司屆期將上開經展延之期票提出交換時
    ，猶全數遭存款不足為由退票，經甲○○向乙○○追問原委
    ，乙○○仍多藉口係台電公司遲延付款云云推諉卸責。直至
    怡和公司、開翔公司進駐三宅公司查帳，查閱相關銀行帳冊
    等財務資料後，赫然發覺「Unigen/3R」公司在怡和公司、
    開翔公司電匯如附表二所示之交易款項同時，竟有數額相近
    之款項陸續自「Unigen /3R」公司匯回（詳如附表三所示）
    ，乙○○、丙○○見已無法隱瞞，始向怡和公司、開翔公司
    人員坦認上情，並於九十二年二月二十六日簽立書面陳述，
    而查悉上情。
四、案經怡和、開翔公司（以下均簡稱告訴人公司）告訴暨台北
    市政府警察局松山分局報告台灣台北地方法院檢察署檢察官
    偵查起訴。
    理  由
壹、於證據能力部分
一、檢察官所提出之證據方法即被告乙○○、丙○○二人在告訴
    人公司人員面前之書面陳述，被告丙○○及其辯護人否認該
    書面陳述之證據能力，認該書面陳述乃係被告以外之人於審
    判外之書面陳述云云。
二、按刑事訴訟法第一百五十九條至第一百五十九條之五所規定
    之「被告以外之人於審判外之陳述」，並不包括被告本人於
    審判外之陳述，查前開書面陳述，乃係告訴人公司人員依據
    被告乙○○、丙○○人之陳述所作，已據證人甲○○於原審
    審理時證稱明確（見原審九十四年十月二十日審判筆錄第十
    二頁、第二十三頁），而上訴人即被告乙○○、丙○○二人
    亦於檢察官偵查時供稱確實看過內容後，在該書面陳述末簽
    名等語（偵字第一九一六一號卷第一四四頁、第一四八頁、
    第一六五頁），顯見前開書面陳述乃係被告二人於審判外之
    陳述。次查，依證人甲○○於檢察官偵查時證稱：前開書面
    陳述是分別與被告乙○○、丙○○二人談過後，他們才簽名
    的等語（前開偵卷第一四八頁），復於原審審理時證稱：他
    們是自願簽名的等語（見前開審判筆錄第十二頁），而被告
    二人自始至終亦未抗辯前開陳述之製作乃係以不正方法取得
    ，則前開書面陳述之任意性亦毋庸置疑。基上，前開書面陳
    述當有證據能力至明，被告丙○○及其辯護人此部分爭執，
    核屬無據。
貳、實體部分
一、訊據被告乙○○對於上述事實坦承不諱，惟辯稱：「…因為
    那些都是商業文件，我認為沒有問題…」（九十六年一月二
    十五日本院審判筆錄，本院卷(一)）、「…當時公司沒有辦法
    經營下去，才會造成後面的問題…我也並沒有惡意的如檢察
    官所述的情況，我與太平洋怡和公司交易往來很久，華頡公
    司用了那麼多錢沒有辦法還給我，我才會沒有辦法經營下去
    …」（九十六年七月五日本院審判筆錄，本院卷(二)）等語；
    被告丙○○否認有上述犯行，辯稱：「…我沒有參與訂貨的
    事宜，也不知情…本案發生後，我才知道是假買賣真借款…
    」（九十五年一月十六日本院準備程序筆錄，本院卷(一)）、
    「…事後我發現這是假買賣真借款，我沒有參與這些買賣…
    」（九十六年一月二十五日本院審判筆錄，本院卷(一)）、「
    …華頡公司被乙○○接管之前，是我的，接管之後，就是被
    告徐負責的，金額是過華頡的票，之前公司的大、小章都交
    給他，我認為大部分都是因為…借款人不要三宅、磯法的票
    ，所以才會開華頡的票，還有部分是我個人的票，公司給被
    告徐收管之後，營運就是他的事情…」（九十六年三月二十
    二日本院審判筆錄，本院卷(二)）等語。
二、經查：
  (一)被告乙○○係三宅公司之負責人，亦係磯法公司之實際負責
    人（登記負責人係被告乙○○之妻姚慧蓉，因犯罪嫌疑不足
    ，經檢察官不起訴處分），二家公司經營業務包括重機械及
    其零配件之買賣經銷業務；被告丙○○係華頡公司之負責人
    ；被告乙○○、丙○○二人原係連襟等情，已據被告乙○○
    、丙○○供明在卷，並有三宅公司、磯法公司、華頡公司之
    公司基本資料查詢在卷可稽（九十二年度偵字第一九一六一
    號卷第二十六頁至第三十一頁）。而三宅公司、磯法公司，
    自八十六年起，即與怡和公司、開翔公司有生意往來，其等
    交易模式為三宅公司或磯法公司下單向怡和公司、開翔公司
    指定對海外採購重機械設備或零配件，再由怡和公司、開翔
    公司向三宅公司或磯法公司指定之供應商下單採購，並由該
    指定供應商直接交貨予三宅公司或磯法公司指定之受貨人，
    三宅公司或磯法公司於貨到後即簽發高於貨款一成左右之六
    十天或四十五天期票予怡和公司、開翔公司，用以支付前開
    貨款，怡和、開翔公司藉此賺取前開差價；九十一年五月間
    ，被告丙○○經營之華頡公司週轉失靈，乙○○應允幫忙，
    乃向怡和公司、開翔公司要求華頡公司亦加入三宅公司之列
    ，以前開交易模式，向怡和公司、開翔公司下訂單交易各情
    ，亦據被告乙○○、證人即怡和公司、開翔公司總管理處業
    務副總經理甲○○陳述甚詳。
  (二)被告乙○○於九十一年八月間，在三宅公司以電話與告訴人
    公司之業務副總經理甲○○聯絡，稱已接獲多筆台電公司電
    廠設備外購供應訂單，要求告訴人公司向其等指定之「Uni-
    gen/3R」公司採購機具及設備零件，以交運予台電公司一節
    ，已據被告偉明、證人甲○○陳述甚詳。嗣華頡公司先後(1)
    於九十一年八月二十八日二次傳真訂購單至開翔公司，要求
    開翔公司向指定之「Unigen /3R」公司訂購價格一千九百零
    六萬九千五百九十二元、一千九百八十一萬一千八百二十五
    元之機具、設備零件；(2)於九十一年九月十六日傳真訂購單
    至開翔公司，要求開翔公司向指定之「Unigen /3R」公司訂
    購價格二千二百三十一萬一千三百二十元之機具、設備零件
    ；(3)於九十一年十月十七日，傳真訂購單至開翔公司，要求
    開翔公司向指定之「Unigen/3R」公司訂購價格三千零六十
    六萬五千二百五十元之機具、設備零件；(4)於九十一年十月
    十七日，傳真訂購單至怡和公司，要求怡和公司向指定之「
    Unigen /3R」公司訂購價格二千三百七十二萬一千二百四十
    二元之機具、設備零件。開翔公司、怡和公司，收到「Uni-
    gen / 3R」公司名義製作，與前揭訂購單所列機具、設備零
    件名品、數量相符之(1)九十一年八月二十九日之發票、裝箱
    單各二份；(2)九十一年九月十六日之發票、裝箱單；(3)九十
    一年十月十七日之發票、裝箱單各二份之傳真資料後；開翔
    公司於(1)九十一年九月三日電匯三千三百十八萬四千五百二
    十七元；(2)於九十一年九月十八日電匯一千八百九十三萬八
    千七百五十元；(3)九十一年十月十八日電匯二千五百八十七
    萬三千三百四十四元，至新加坡「Unigen/ 3R」公司之銀行
    帳戶；怡和公司於九十一年十一月一日電匯二千零十九萬一
    千六百三十四元至新加坡「3R」公司之銀行帳戶；而開翔公
    司、怡和公司收取之華頡公司名義開立之貨款支票屆期前，
    被告乙○○、丙○○請求開翔公司、怡和公司展延至九十二
    年一月二十五日、同年二月十七日，經開翔公司、怡和公司
    將展延之支票提出交換，全數因存款不足而遭退票各情，有
    華頡公司訂購單五紙、匯款單四紙、華頡公司請求展延付款
    信函、華頡公司與三宅公司共同出具之請求展延付款信函、
    支票及退票理由單各五紙在卷可憑（同前偵查卷第三十二頁
    至第四十一頁、第四十六頁至第五十四頁）。
  (三)而華頡公司並無購買前揭訂購單所列之機具、設備零件之真
    意，與「Unigen /3R」公司實際上係虛偽交易一節，已據(1)
    被告乙○○於九十二年二月二十六日在告訴人公司人員面前
    陳述：「3.Unigen及3R提供之airway bill及packing list
    如係二○○二年六月一日之前者均為真實，該日之後者，因
    有連襟丙○○介入交易，所以有一部分不真實。以二○○二
    年九月三日、十月十八日、十一月一日三筆不實交易為例，
    都是由丙○○偽造不實出貨清單傳給新加坡Unigen/3R，再
    由Unigen/3R偽造不實發票向怡和重機和開翔重機請款，不
    過丙○○在和Unigen/3R聯絡時都是透過我，所以我也知道
    這個事情」；(2)被告丙○○於九十二年二月二十六日在告訴
    人公司人員面前陳述：「…確實有不實交易…只要傳至新加
    坡，並打個電話，新加坡即會自行將款匯回三宅華僑銀行或
    華南銀行，銀行戶頭由劉先生指定，徐先生隱約知情…華頡
    與JMT&TRAX生意往來前四筆是與TRAX，最後一筆是JMT，劉
    先生只要將shopping List傳給新加坡，新加坡會做invoice
    ，請JMT&TRAX付款……劉先生告知新加坡僅扣2%－3%…新加
    坡匯回來的錢是入三宅戶頭，用來過華頡票，出納只要銀行
    打電話來說存款不足，出納即去存款，出納聽命於徐先生和
    劉先生，不問存款內容或原因，徐先生幫劉先生過了約六、
    七千萬的票，徐先生沒向劉先生追討過…劉先生目前已是拒
    往戶，華頡是因資金出問題，才決定以invoice向JMT& TRAX
    取款匯新加坡，至於提單新加坡會做，劉先生不認識林小姐
    ，如何彼此信任，因為徐先生和新加坡交易來往多年，所以
    相信新加坡會匯款回來…劉先生將訂購單傳與新加坡林小姐
    ，餘林小姐會處理，在台灣僅劉先生和徐先生知情餘皆不知
    …劉先生即本人丙○○…徐先生即本人連襟乙○○…」等語
    綦詳，並有被告乙○○、丙○○所簽名之書面陳述在卷可稽
    （同前偵卷第六十一頁至第六十三頁）。被告乙○○、丙○○均供稱：「…（提示偵卷第六十一頁書面陳述，是否你簽
    的？）是…」（九十四年十一月三日原審審判筆錄，原審卷
    (二)第八十六頁、第八十七頁，乙○○）、「…（九十一年八
    月後來之訂單你知情否？）知道…」（九十二年十一月日偵
    查筆錄，同前偵查卷第九十二頁反面，乙○○）、「…我有
    簽名…」（九十三年四月二十七日偵查筆錄，同前偵查卷第
    一四八頁，丙○○）等詞。再參以開翔公司於(1)九十一年九
    月三日電匯三千三百十八萬四千五百二十七元；(2)於九十一
    年九月十八日電匯一千八百九十三萬八千七百五十元；(3)九
    十一年十月十八日電匯二千五百八十七萬三千三百四十四元
    ，至新加坡「Unigen /3R」公司之銀行帳戶；及怡和公司於
    九十一年十一月一日電匯二千零十九萬一千六百三十四元至
    新加坡「Unigen /3R」公司之銀行帳戶後，旋先後(1)於九十
    一年九月三日匯入美金十四萬六千九百九十六點一四元（折
    合台幣三千二百三十五萬六千零十七元），至華僑銀行內湖
    分行三宅公司申請開立之帳戶；(2)九十一年九月二十四日匯
    入美金五十三萬三千七百九十四點二五元，至華僑銀行內湖
    分行三宅公司申請開立之帳戶；(3)九十一年十月二十一日匯
    入新加坡幣一百二十九萬八千一百零四元（以當時之匯率十
    九點四八元換算，折合台幣二千五百六十一萬三千四百零五
    元），至華南銀行西湖分行三宅公司申請開立之帳戶；(4)於
    九十一年十一月五日匯入新加坡幣一百萬零三千九百七十五
    元（折合台幣一千九百七十二萬七千三百零九元），至華南
    銀行西湖分行磯法公司申請開立之帳戶，有收據／外匯水單
    二紙、匯出匯款買匯水單、匯出匯款申請書、華僑銀行匯入
    匯款買匯水單二紙、華南銀行買匯水單二紙在卷足稽（同前
    偵查卷第三十八頁至四十五頁）。而前揭匯入三宅公司、磯
    法公司銀行帳戶之項亦分別提出用以支應三宅公司、磯法公
    司名義簽發而屆至之支票票款及解決華頡公司前開鉅額債務
    之問題，亦據被告偉明、丙○○供述在卷。足徵被告乙○○
    、丙○○上揭陳述內容真實可採。
  (四)至於，被告乙○○之答辯狀雖辯稱其與告訴人公司間，除有
    貨物交易外，尚有資金借貸，本件向告訴人公司下訂購單購
    買之機具、零件，「Unigen/ 3R」公司有實際出貨，其至已
    交貨予台電公司，僅部分貨物流向不明，發票、裝箱單均係
    有權制作之「Unigen /3R」公司製作，縱內容不實，係無偽
    造私文書可言（九十六年三月二十一日刑事辯護意狀，本院
    卷(二)）。如前所述，告訴人開翔公司、怡和公司於取得與華
    頡公司傳真之訂購單所記載之機具、設備零件品名、數量相
    同之發票及裝箱單傳真資料，有關機具、設備零件之貨款，
    開翔公司於(1)九十一年九月三日電匯三千三百十八萬四千五
    百二十七元；(2)於九十一年九月十八日電匯一千八百九十三
    萬八千七百五十元；(3)九十一年十月十八日電匯二千五百八
    十七萬三千三百四十四元，至新加坡「Unigen /3R」公司之
    銀行帳戶；及怡和公司於九十一年十一月一日電匯二千零十
    九萬一千六百三十四元至新加坡「3R」公司之銀行帳戶後，
    旋先後(1)於九十一年九月三日匯入美金十四萬六千九百九十
    六點一四元（折合台幣三千二百三十五萬六千零十七元），
    至華僑銀行內湖分行三宅公司申請開立之帳戶；(2)九十一年
    九月二十四日匯入美金五十三萬三千七百九十四點二五元，
    至華僑銀行內湖分行三宅公司申請開立之帳戶；(3)九十一年
    十月二十一日匯入新加坡幣一百二十九萬八千一百零四元（
    以當時之匯率十九點四八元換算，折合台幣二千五百六十一
    萬三千四百零五元），至華南銀行西湖分行三宅公司申請開
    立之帳戶；(4)於九十一年十一月五日匯入新加坡幣一百萬零
    三千九百七十五元（折合台幣一千九百七十二萬七千三百零
    九元），至華南銀行西湖分行磯法公司申請開立之帳戶；可
    知「Unigen /3R」公司先後實際僅取得(1)八十二萬八千五百
    十元、(2)三十二萬五千三百四十五元、(3)五十八萬六千二百
    七十八元、(4)四十六萬三千五百二十五元，則將本求利之生
    意人「Unigen /3R」公司會將訂購單上價格高達一千多萬至
    三千多萬元之機器具、設備零件，交運至華頡公司指定之受
    貨人處，實難令人置信，因此被告乙○○此部分辯解，顯然
    有違常理。由此亦可知，「Unigen /3R」公司之實際經營者
    ，經營買賣業務而製作之發票、裝箱單，內容填載不實至明
    。
  (五)磯法公司機器修護技術員工即證人劉武皇雖於九十四年十月
    二十日原審審理證稱：「小姐會告訴我們有什麼貨要進來…
    確定之後再請丙○○打一張我們看得懂的單子…（小姐處理
    這些單據，是否要經過上面的人同意？）都是徐先生在管…
    （丙○○在做什麼？）…他（按指被告丙○○）有時跟我們
    一起做，但他剛進公司時，都是在處理之前公司的事，據我
    所知，有半年的時間，都在處理我們老闆幫他開出的支票」
    、「他應該是被綁在公司，因為我們老闆有幫他處理債務問
    題，他欠老闆錢，我們老闆要他做什麼他就做什麼。」等語
    （原審卷(二)第六十七頁、六十八頁正反面）。然而被告乙○○、丙○○二人以虛偽買賣向告訴人公司詐取鉅額款項用以
    解決華頡公司之債務，衡情乃係被告二人之密行，誠如被告
    丙○○於前開書面陳述所言「在台灣僅劉先生和徐先生知情
    餘皆不知」，僅係磯法公司技術員工之證人劉武皇又如何能
    知悉事實之來龍去脈？何況，被告丙○○對於前揭訂購單之
    交易、告訴人開翔公司、怡和公司電匯訂購單所列機具、設
    備零件之貨款至新加坡「Unigen /3R」公司銀行帳戶後，旋
    又匯回台灣三宅公司、磯法公司銀行帳戶及匯回之款項用於
    支應三宅公司、磯法公司、華頡公司之票款等債務各情，均
    知情一節，已據被告乙○○於九十四年十一月三日原審審理
    時證述甚詳（原審卷(二)第八十三頁至第八十六頁、第八十九
    頁至第九十三頁）。而且，九十一年八月二十八日下午三時
    三十分傳真至開翔公司給甲○○之訂購單（同前偵查卷第三
    十二頁），被告丙○○坦稱係其蓋用華頡公司印章（九十三
    年四月二十七日偵查筆錄，同前偵查卷第一四八頁），依被
    告丙○○九十四年十一月三日原審審理時供述：「…我公司
    九十一年五月多本來要結束…乙○○堅持說他能處理…借錢
    都是我出去借，去民間借，之前他都是用三宅、磯法的票，
    但是他們不要，我就用華頡的票去借，公司的業務我都不管
    ，就問會計今天欠多少錢，借好我就休息…五月份交給乙○○之後，華頡沒有一天的存款超過六位數，錢進來我就軋入
    ，我就是負責跑三點半，華頡的票，我有說隨時可以不要過
    ，他說借到要存，我就存進去…我用公司的章是開華頡的票
    去借錢，但是存到三宅、磯法的戶頭…」等詞（原審卷(二)第
    九十四頁），可知三宅公司、磯法公司、華頡公司之財務狀
    況甚窘，又華頡公司銀行存款未曾超過六位數，而上開被告
    丙○○自承，親自蓋用華頡公司章之訂購單之貨款高達一千
    九零六十九萬五百九十二元，幾乎每日調頭寸軋支票之三宅
    公司、磯法公司、華頡公司是否有能力支付該筆貨款，被告
    丙○○僅因被告乙○○表示由其支付貨款，即依其指示，以
    華頡公司名義傳真訂購單至告訴人開翔公司，實難令人置信
    ；再參以被告丙○○亦供承：「…（這一億多元到底你們二
    人何人所花用？）我只有用那些錢當中的二、三千萬元去軋
    票…」（九十四年二月二十五日原審準備程序筆錄，原審卷
    (一)第九十九頁）。被告丙○○稱未參與，且不知情，顯然不
    足採信。而證人劉武皇前開所證，尚難為被告丙○○有利認
    定之依據。
  (六)綜上論述，被告乙○○、丙○○二人就前開行使業務登載不
    實之文書、詐欺取財等犯行，不僅有犯意聯絡，亦有參與整
    體犯罪計劃之部分行為，均已如前述，顯見被告丙○○與被
    告乙○○就前開犯行有共同之犯意聯絡與行為分擔至明，被
    告乙○○、丙○○上開各辯解係事後卸責之詞，均不足採信
    。本件事證明確，被告乙○○、丙○○二人犯行，均堪認定
    。
三、新舊法比較：
    被告乙○○、丙○○行為後，刑法於九十四年二月二日修正
    公布，於九十五年七月一日施行。按行為後法律有變更者，
    適用行為時之法律，但行為後之法律有利於行為人者，適用
    最有利於行為人之法律，現行刑法第二條第一項訂有明文。
    茲就本案有關之新舊法比較部分，臚列如下：
  (一)刑法第三十三條第五款修正：「主刑之種類：罰金新台幣一
    千元以上，以百元計算之。」比較被告行為時刑法第三十三
    條第五款：「主刑之種類：罰金銀元一元以上。」就行使業
    務登載不文書罪及詐欺罪罰金刑之最低度，以適用舊法對於
    被告乙○○、丙○○有利。
  (二)刑法第五十五條關於牽連犯之規定業經刪除，修正前，從一
    重處斷，修正後，原則上應予分論併罰。比較新、舊法結果
    ，適用行為時之法律即修正前刑法第五十五條牽連犯之規定
    ，較有利於被告乙○○、丙○○。
  (三)修正前刑法第五十六條原規定：「連續數行為而犯同一罪名
    者，以一罪論。但得加重其刑至二分之一」，修正後之刑法
    已刪除上開連續犯之條文規定，則被告多次犯罪行為，原則
    上各次行為分別論罪科刑，再依數罪併罰之規定分論併罰；
    修正前第五十六條規定，較有利於被告乙○○、丙○○。
  (四)被告乙○○、丙○○行為時之刑法第二十八條規定：「二人
    以上共同實施犯罪之行為者，皆為正犯」；而被告乙○○、
    丙○○行為後，上開法條業經修正為：「二人以上共同實行
    犯罪之行為者，皆為正犯」。揆諸本條之修正理由，係為釐
    清陰謀共同正犯與預備共同正犯是否為本條所指之共同正犯
    。而本案由被告乙○○向告訴人公司之甲○○佯稱已接獲多
    筆台電公司電廠設備外購供應訂單，復由被告丙○○於附表
    一所示時間，以華頡公司之名議，填載不實之訂購單，傳真
    至告訴人公司，告訴人公司依華頡公司所下之訂單轉向「U-
    nigen /3R」公司訂貨，「Unigen/3R」公司之林姓夫婦之成
    年人則連續依前開訂購單之內容填載不實之發票及裝箱單等
    傳真予告訴人公司請款，並於告訴人公司電匯如附表二所示
    之款項至「Unigen/3R」公司銀行帳戶後，扣除百分二到三
    之利潤，隨即將款項再轉匯至三宅公司於華僑銀行內湖分行
    及華南銀行西湖分行之戶頭、磯法公司於華南銀行西湖分行
    戶頭之詐欺取財、行使業務登載不實文書之行為，是不論依
    新法或舊法，均應構成共同正犯，上述刑法第二十八條之修
    正內容，對於被告乙○○、丙○○二人並無「有利或不利」
    之影響，無比較新舊法律適用之必要。
四、核被告乙○○、丙○○所為，係犯修正前刑法第二百十六條
    、第二百十五條之行使業務登載實文書罪、同法第三百三十
    九條第一項之詐欺取財罪。因我國商業會計法所規範之商業
    會計憑證，係指依我國商業會計法令所製作之會計憑證，「
    Unigen /3R」公司之發票，其開立地點在新加坡，而被告二
    人並未將該發票記入帳冊，則上述發票僅屬業務不實文書，
    故不以商業會計法第七十一條相繩，併予敘明。被告乙○○
    、丙○○二人，與「Unigen / 3R」公司之林姓夫婦之成年
    人，就上開行使業務登載不實文書及詐欺取財犯行，有犯意
    聯絡與行為分擔，為共同正犯。被告乙○○、丙○○二人，
    與「Unigen/3R」公司之林姓夫婦之成年人，明知為不實之
    事項，而共同謀議，填載在「Unigen/3R」公司之發票、裝
    箱單等業務上制作之文書上，其填載不實之低度行為，為嗣
    後持之行使之高度行為所吸收，不另論罪。被告乙○○、丙○○先後多次行使業務登載不實之文書及詐欺取財等犯行，
    時間緊密，犯罪構成要件相同，顯係分別基於概括犯意為之
    ，為連續犯，依修正前刑法第五十六條之規定，分別以一罪
    論，並加重其刑。被告乙○○、丙○○二人所犯行使業務登
    載不實之文書及詐欺取財等二罪，有方法結果之牽連關係，
    依修正前刑法第五十五條之規定，應從較重之詐欺取財罪處
    斷。
五、不另為無罪諭知部分：
  (一)公訴意旨另以被告乙○○、丙○○二人以華頡公司名義開立
    而交予告訴人公司用以支付貨款之支票，經展延後屆期經告
    訴人公司提出交換時，全數因存款不足為由遭退票，經告訴
    人公司總管理部副總經理甲○○向被告乙○○追問原委，被
    告乙○○起初仍多藉口係台電公司遲延付款云云推諉卸責，
    且提出偽造之「Unigen /3R」公司確將貨物託運之空運提單
    影本證明，並佯稱無與「Unigen /3R」公司共謀買空賣空，
    因認被告乙○○、丙○○二人另涉犯刑法第二百十六條、第
    二百十條之行使偽造私文書罪嫌云云。
  (二)按犯罪事實應依證據認定之，無證據不得認定犯罪事實，又
    不能證明被告犯罪者，應諭知無罪之判決，刑事訴訟法第一
    百五十四條第二項、第三百零一條第一項定有明文。次按認
    定犯罪事實所憑之證據，雖不以直接證據為限，間接證據亦
    包括在內；然無論直接或間接證據，其為訴訟上之證明，須
    於通常一般之人均不致於有所懷疑，而得確信其為真實之程
    度者，始得據為有罪之認定，倘其證明尚未達到此一程度，
    而有合理性懷疑之存在，無從為有罪之確信時，自應為被告
    無罪之判決。
  (三)經查：華頡公司於附表一所示時間傳真訂購單向告訴人公司
    下單採購機具、設備零件，事實上，華頡公司並無購買前揭
    訂購單所列之機具、設備零件之真意，與「Unigen/3R」公
    司係虛偽交易一節，已如前述，是知「Unigen / 3R」公司
    自未將裝箱單所列之機具、設備委託空運運送至華頡公司所
    指定之受貨人處至明。又空運提單上所載之受貨人「Novos-
    ion International（HK）Ltd」，經告訴人公司向香港公司
    註冊處查證，並無此家公司之註冊登記，亦有告訴人公司所
    提出之香港公司註冊處證明書影本在卷可稽（同前偵查卷第
    一七四頁至第一七六頁），惟此並非當然足以證明前揭未經
    註冊之公司事實上不存在。而且，空運提單上託運人「Uni-
    gen /3R」公司，係在新加坡註冊之公司，非虛擬之公司名
    稱一節，已據被告乙○○、證人劉武皇、甲○○供明在卷，
    據告訴人公司所提出之有關其在新加坡法院另外提起訴訟之
    起訴狀影本所載，亦將「Unigen /3R」公司列為被告，有該
    起訴狀影本在卷可稽（同前偵查卷第一八一頁至第一九○頁
    ），足見「Unigen /3R」公司係在新加坡合法設立之公司無
    誤；又運送人「立通空運私人有限公司」（以下簡稱「立通
    公司」）亦係在新加坡註冊合法設立之公司，磯法公司、三
    宅公司向國外購買之機具、設備零件，曾委由「立通公司」
    空運來台，彼此有生意往來，亦據被告乙○○、證人劉武皇
    陳述在卷；另參諸卷附之空運提單六紙，運送日期為九十
    一年九月二日、九十一年九月二日、九十一年九月二日
    、九十一年九月十六日、九十一年十月十六日、九十
    一年十一月三日，與「Unigen /3R」公司之負責人林姓夫婦
    ，為配合華頡公司訂購單所列機具、設備零件品名、數量，
    而製作機具、設備零件品名、數量相同之裝箱單日期：九
    十一年八月二十九日、九十一年八月二十九日、九十一
    年九月十六日、九十一年十月十七日、九十一年十月十
    七日，互有出入；空運提單上所列運送之機具、設備零件品
    名、數量，除之空運提單所列之運送物品名稱相符外，其
    餘均不同，尚難認係為配合訂購單所列機具、設備零件品名
    、數量而填製，用以取信告訴人公司；此外，亦查無其他積
    極證據足資證明，起訴意旨所指之空運提單，係冒用「立通
    公司」名義製作，或「立通公司」製作之空運提單經變造內
    容，是被告偉明、丙○○二人此部分之犯罪嫌疑不足，惟因
    起訴意旨認被告乙○○、丙○○此部分行為，與前開論罪科
    刑之詐欺取財、行使業務登載不實文書部分，具方法結果之
    牽連犯之裁判上一罪關係，自無庸為無罪之諭知，併此敘明
    。
六、原審對被告乙○○、丙○○二人論罪科刑固非無見。惟查，
    關於空運提單部分，並無證據證明被告乙○○、丙○○二人
    ，有冒用「立通公司」名義製作，或變造「立通公司」製作
    之空運提單內容，並進而行使之犯行，已如前述，原審認被
    告乙○○、丙○○二人有偽造、行使「立通公司」名義製作
    之空運提單之犯行，並與詐欺罪分論併罰及定執行刑，即有
    未洽。至被告乙○○、丙○○二人上訴意旨猶執前詞否認犯
    行，並無可採。因原審判決既有上述可議之處，要屬無可維
    持，應予撤銷改判。爰審酌被告乙○○、丙○○二人為支應
    三宅公司、磯法公司名義簽發之支票票款及解決華頡公司鉅
    額債務，不思其他正當途徑，濫用告訴人公司對於被告乙○○之信賴，而以行使業務上登載不實文書之方式，製造買賣
    之假象，使素與被告乙○○所經營之公司有生意往來之告訴
    人公司誤信被告乙○○、丙○○二人確有從事買賣之真意，
    而依既有之交易模式匯出貨款，被告乙○○、丙○○二人隨
    即以告訴人公司前開款項用以支應三宅公司、磯法公司名義
    簽發之支票票款及解決華頡公司之債務，並任由其等所簽發
    之華頡公司支票退票，致告訴人公司受有鉅額之損失、所詐
    取之金錢九千八百十八萬八千二百五十五元，其中被告乙○○使用六、七千萬元，被告劉仁劉使用二、三千萬元（此據
    被告偉明、丙○○供述在卷），用以支應三宅公司、磯法公
    司、及其二人之犯罪手段、動機、目的、嚴重戕害貿易商之
    間之互信，犯罪後，被告乙○○與告訴人公司達成和解，賠
    付告訴人公司一千八百萬元，惟告訴人之損失高達九千多萬
    元，顯不相當，又其雖認罪，卻亦是飾詞卸責、避重就輕，
    至被告丙○○不僅未與告訴人公司和解，亦矢口否認犯罪等
    情狀，分別量處被告乙○○、丙○○各處有期徒刑二年二月
    ，以資懲儆。
據上論斷，應依刑事訴訟法第三百六十九條第一項前段、第三百
六十四條、第二百九十九條第一項前段、刑法第二條第一項前段
、第二十八條、修正前刑法第二百十六條、第二百十五條、第三
百三十九條第一項、第五十五條、第五十六條、罰金罰鍰提高標
準條例第一條前段，判決如主文。
本案經檢察官鄭銘謙到庭執行職務。
中　　華　　民　　國　　96　　年　　7 　　月　　30　　日
　　　　　　　  刑事第十三庭審判長法　官  曾德水
　　　　　　　　　　　　　　　　  法　官  李錦樑
　　　　　　　　　　　　　　　　  法　官  林婷立
以上正本證明與原本無異。
被告乙○○、丙○○均不得上訴。
檢察官如不服本判決，應於收受送達後十日內向本院提出上訴書
狀，其未敘述上訴之理由者並得於提起上訴後十日內向本院補提
理由書（均須按他造當事人之人數附繕本）。
                                  書記官  王增華
中　　華　　民　　國　　96　　年　　7 　　月　　31　　日
附錄：本案論罪科刑法條全文：
中華民國刑法第216條
(行使偽造變造或登載不實之文書罪)
行使第 210 條至第 215 條之文書者，依偽造、變造文書或登載
不實事項或使登載不實事項之規定處斷。
中華民國刑法第215條
(業務上文書登載不實罪)
從事業務之人，明知為不實之事項，而登載於其業務上作成之文
書，足以生損害於公眾或他人者，處3年以下有期徒刑、拘役或5
00元以下罰金。
中華民國刑法第339條
(普通詐欺罪)
意圖為自己或第三人不法之所有，以詐術使人將本人或第三人之
物交付者，處5年以下有期徒刑、拘役或科或併科1千元以下罰金
。
以前項方法得財產上不法之利益或使第三人得之者，亦同。
前二項之未遂犯罰之。
附表一：
┌──┬──────┬───────┬────────┐
│編號│  賣方      │日期（年、月、│  金額（含稅）  │
│    │            │日，以下均同）│                │
├──┼──────┼───────┼────────┤
│ 一 │  開翔公司  │   2002/8/28  │   19,069,592   │
├──┼──────┼───────┼────────┤
│ 二 │  開翔公司  │   2002/8/28  │   19,811,825   │
├──┼──────┼───────┼────────┤
│ 三 │  開翔公司  │   2002/9/16  │   22,311,320   │
├──┼──────┼───────┼────────┤
│ 四 │  開翔公司  │   2002/10/17 │   30,665,250   │
├──┼──────┼───────┼────────┤
│ 五 │  怡和公司  │   2002/10/17 │   23,721,243   │
└──┴──────┴───────┴────────┘
附表二：（以下金額均不包括相關手續費等金額）
┌──┬─────┬─────┬────────┬─────┐
│編號│ 匯款人   │ 收款公司 │ 金    額       │日    期  │
├──┼─────┼─────┼────────┼─────┤
│ 一 │ 開翔公司 │  UNIGEN  │ 33,184,527     │2002/9/3  │
├──┼─────┼─────┼────────┼─────┤
│ 二 │ 開翔公司 │  UNIGEN  │ 18,938,750     │2002/9/18 │
├──┼─────┼─────┼────────┼─────┤
│ 三 │ 開翔公司 │    3R    │ 25,873,344     │2002/10/18│
├──┼─────┼─────┼────────┼─────┤
│ 四 │ 怡和公司 │    3R    │ 20,191,634     │2002/11/1 │
└──┴─────┴─────┴────────┴─────┘
附表三：
┌──┬────┬──────┬──────┐
│編號│收款人  │  金    額  │  日    期  │
├──┼────┼──────┼──────┤
│ 一 │三宅公司│ 32,356,017 │  91/09/09  │
├──┼────┼──────┼──────┤
│ 二 │三宅公司│ 18,613,405 │  91/09/24  │
├──┼────┼──────┼──────┤
│ 三 │三宅公司│ 25,287,066 │  91/10/21  │
│    │        │（新加坡幣  │            │
│    │        │1,298,104元 │            │
│    │        │，以當時之匯│            │
│    │        │率19.48 元換│            │
│    │        │算）        │            │
├──┼────┼──────┼──────┤
│ 四 │磯法公司│ 19,728,109 │  91/11/05  │
└──┴────┴──────┴──────┘
